【裁判字號】    92,台上,1441
【裁判日期】    920320
【裁判案由】    常業重利等罪
【裁判全文】
最高法院刑事判決                              九十二年度台上字第一四四一號
    上  訴  人  甲○○
    選任辯護人  鍾招榮律師
    上  訴  人  乙○○
                丙○○
                丁○○
                己○○
                戊○○原名傅.
右上訴人等因常業重利等罪案件，不服台灣高等法院中華民國八十九年十一月三日第
二審判決（八十八年度上訴字第四０五八號，起訴案號：台灣板橋地方法院檢察署八
十七年度偵字第一九八一一號），提起上訴，本院判決如左：
    主  文
原判決關於常業重利及乙○○、丙○○、甲○○、丁○○、己○○共同以非法方法剝
奪人之行動自由部分均撤銷，發回台灣高等法院。
其他上訴駁回。
    理  由
一、撤銷發回（常業重利及乙○○、丙○○、甲○○、丁○○、己○○等共同以非法
方法剝奪人之行動自由）部分
本件原判決維持第一審論處上訴人乙○○、丙○○、甲○○、丁○○、戊○○（原名
傅永珍）、己○○六人共同常業重利，及論處乙○○、甲○○、丙○○、丁○○、己
○○共同以非法方法剝奪他人行動自由罪刑部分之判決，駁回上訴人等此部分在第二
審之上訴，固非無見。惟查：(一)、刑法上之重利罪，以乘他人急迫、輕率或無經驗貸
以金錢或其他物品，而取得與原本顯不相當之重利為要件，所謂「取得與原本顯不相
當之重利」，應以行為人已取得重利為必要，若僅約定重利者，因超過法定利率部分
並無請求權，行為人尚未取得重利，自與重利罪之構成要件有間。是行為人已否取得
重利，因關法律之適用，且與被告之利益有重大關係，自應詳予查明。本件上訴人六
人曾貸款予陳年、蘇明樹、黃寬揚三人，固有借據及本票附卷可稽，但就各該借據觀
之，除載有借款金額及償還日期，並簽發本票供為擔保外，並未有利息若干及已否給
付與何時付息等之記載（見偵查卷第三八六頁所附借據）。另綜觀全卷，亦無陳年等
三人指陳曾向上訴人等借款，並已給付利息之資料。則陳年等三人雖曾向上訴人等借
款，但約定之利息為何？上訴人等已否取得？其等取得之利息是否與原本顯不相當？
均尚欠明瞭。甲○○並據此請求訊問陳年等三人（原審卷第六十三頁），原審原亦認
有予調查之必要，竟又於傳喚二次未到後（原審卷第一０二頁、第一三二頁），即未
再予傳喚調查，遽認上訴人等亦曾貸款予上開三人，並取得與原本顯不相當之重利，
自難謂無應於審判期日調查之證據未予調查之違法。矧依黃寬揚所立借據，其上記載
之借款日期為民國八十七年七月七日；另據黃寧安證稱：係於八十六年二月間向丙○
○及乙○○借款（一審卷(一)第一七三頁正、反面）；李祖聶亦證稱：向丙○○、乙○
○借款時間為八十六年五月間（同前卷第一七五頁正、反面）；而吳威勳、王成乙則
均稱：八十七年一月間向自稱「財神」之公司借款（同前卷第一七七頁、第一七八頁
反面）。如均無訛，其等之借款時間自均在原判決所認之「八十七年八月一日」上訴
人等出資開設財神當舖，同時經營對外借款牟利之地下錢莊業務時間之前，原判決竟
援引為上訴人六人自八十七年八月一日起，共同基於犯意聯絡，而有本件常業重利犯
行之依據，亦有證據上理由矛盾之違法。(二)、告訴人之告訴，係以使被告受刑事追訴
為目的，必其指訴無瑕疵可指，經其他方面調查又與事實相符，始得採為論罪科刑之
依據。本件關於丁○○率六、七名小弟在蘆洲市民權皮鞋加工廠巷口圍堵陶永平，將
陶永平強行押回工廠，剝奪陶永平行動自由，原判決認丁○○、乙○○、丙○○、甲
○○及己○○共犯以非法方法剝奪人之行動自由罪部分，除據陶永平之指訴外，卷內
別無其他證據足資佐證。而據陶永平於警詢時指稱：「……八十七年六月下旬，『小
四』（乙○○）同夥共八人就在台北縣蘆洲市○○路一一一巷二十五弄七號一樓皮鞋
加工廠的巷子口『圍堵我』，時間大概為二十時三十分，該八人就把我『押』到工廠
內，……」（偵查卷第六頁）；於第一審則稱：「我當日（八十七年六月二十三日）
在工廠接到一通電話，沒講話，我騎機車到巷口剛好遇到丁○○等六、七人，並『叫
』我回辦公室，……」（一審卷(一)第一一九頁），嗣又改稱：「（八十七年六月二十
三日）丁○○帶一群小弟，之前先接到一通沒講話的電話，隔不久，『阿德』帶著五
、六個小弟來，『把我工廠門推開，把我推進去』，辦公室約一、二坪，……」（一
審卷(二)第二十一頁）各云云，前後所指，並不一致，且其於警詢時所稱之「押」，具
體態樣為何？是否施以強暴、脅迫之方法？亦欠明瞭。實情為何？於上訴人等之利益
難謂無重大關係，原審未進一步詳予究明，復未就其他方面為必要之調查，以察陶永
平之指訴是否確與事實相符，即遽採其指訴為此部分之唯一判決基礎，與證據法則亦
屬有違。上訴人等上訴意旨指摘原判決違法，非無理由，上開二部分應認有發回更審
之原因。關於乙○○、丙○○、甲○○、丁○○、己○○五人另涉傷害及恐嚇危害安
全罪部分，因原判決認與上開發回之剝奪人之行動自由罪部分有方法結果之裁判上一
罪關係，基於審判不可分之法理，應併予發回，附此敘明。
二、上訴駁回（乙○○恐嚇取財及己○○未經許可持有刀械）部分
按刑事訴訟法第三百七十六條所列各罪之案件，經第二審判決者，不得上訴於第三審
法院，為該法條所明定。本件上訴人乙○○因恐嚇取財，上訴人己○○因未經許可持
有刀械部分，原判決依序適用刑法第三百四十六條第一項及槍砲彈藥刀械管制條例第
十四條第三項論處罪刑，核分屬刑事訴訟法第三百七十六條第六款及第一款所列之案
件。依上開說明，既經第二審判決，自不得上訴於第三審法院，乙○○、己○○就上
揭部分竟一併提起上訴（己○○未聲明一部上訴），顯為法所不許，均應予駁回。
據上論結，應依刑事訴訟法第三百九十七條、第四百零一條、第三百九十五條前段，
判決如主文。
中      華      民      國    九十二    年      三      月     二十     日
                              最高法院刑事第十二庭
                                  審判長法官  張  淳  淙
                                        法官  謝  俊  雄
                                        法官  蘇  振  堂
                                        法官  張  春  福
                                        法官  呂  丹  玉
      右正本證明與原本無異
                                              書  記  官
中      華      民      國    九十二    年      三      月    二十七    日


司法院資訊處製作；財團法人民間司法改革基金會備份。
